臺灣板橋地方法院民事判決　　　　　　 100年度訴字第1483號
原　　　告　陳勝忠
　　　　　　陳仲升
　　　　　　陳岱椿
　　　　　　陳文和
　　　　　　陳明理
共　　　同
訴訟代理人　陳清進律師
　　　　　　蔣彥威律師
被　　　告　陳芳淑
　　　　　　陳芳連
　　　　　　陳義勝
　　　　　　陳義信
　　　　　　李建興
　　　　　　李建億
　　　　　　李秋燕
　　　　　　李宜撰
　　　　　　李清輝
　　　　　　葉李清梅
　　　　　　官李清灡
　　　　　　李清彬
　　　　　　李清
　　　　　　李清富
　　　　　　李清福
　　　　　　林麗美
　　　　　　陳清志
　　　　　　陳吉時
　　　　　　陳吉義
　　　　　　陳吉紅
　　　　　　葉陳儉
　　　　　　林陳梅
　　　　　　林哲宇
　　　　　　林中仁
　　　　　　林建志
　　　　　　陳免
　　　　　　陳河池
　　　　　　陳和榮
　　　　　　陳秋遠
　　　　　　陳淑敏
　　　　　　陳淑鸞
上列當事人間請求終止地上權等事件，經本院於民國100 年9 月
21日言詞辯論終結，判決如下：
    主  文
被告陳芳淑、陳芳連、陳義勝、陳義信、李建興、李建億、李秋
燕、李宜撰、李清輝、葉李清梅、官李清灡、李清彬、李清、
李清富、李清福、林麗美應就如附表編號1 所示之地上權辦理繼
承登記。
如附表所示之地上權應予終止；被告應將如附表所示之地上權登
記予以塗銷。
訴訟費用由被告負擔。
    事實及理由
壹、程序部分:
    本件被告未於言詞辯論期日到場，核無民事訴訟法第386
    條各款所列情形，爰依原告聲請，由其一造辯論而為判
    決。
貳、實體部分:
一、原告主張：
（一）被告陳芳淑、陳芳連、陳義勝、陳義信、李建興、李建億
      、李秋燕、李宜撰、李清輝、葉李清梅、官李清灡、李清
      彬、李清、李清富、李清福、林麗美16人為訴外人陳廣
      東之繼承人。被告陳清志、陳吉時、陳吉義、陳吉紅、葉
      陳儉、林陳梅、林哲宇、林中仁、林建志、陳免、陳河池
      、陳和榮、陳秋遠、陳淑鸞、陳淑敏15人為訴外人陳振成
      之繼承人。
（二）新北市五股區○○○段坑口小段41地號於民國36年7 月1
      日總登記為訴外人即原告之被繼承人陳世經所有，當時41
      地號土地面積為2 分0 厘6 毛0 糸即19公畝98公釐（即
      1998平方公尺）（原證2 號：41地號土地重造前舊簿、人
      工作業登記簿）。因訴外人陳廣東、陳振成於41地號土地
      上有一台式角造的住宅39.84 坪（即131.7 平方公尺），
      遂於38年10月27日共同在41地號土地上設定地上權（下稱
      系爭地上權），權利範圍39.84 坪，即「家屋全部」（原
      證3 號：他項權利登記聲請書）（另參原證2 號之他項權
      利部）。
（三）前揭41地號土地於50年2 月11日分割出41-1地號及41-2地
      號，再於65年5 月31日分割出41-5地號、41-6地號、41-7
      地號（原證4 號：41-1地號土地重造前舊簿、人工作業登
      記簿；原證5 號：41-2地號土地重造前舊簿、人工作業登
      記簿；原證6 號：41-5地號土地人工作業登記簿；原證7
      號：41-6地號土地人工作業登記簿；原證8 號：41-7地號
      土地人工作業登記簿），目前分割後之41地號土地、41-5
      地號、41-6地號、41-7地號為原告五人繼承後共有，分割
      後之41地號土地、41-5地號、41-6地號、41-7地號土地（
      下稱系爭4筆 土地）現有訴外人陳廣東之地上權登記，及
      附表編號17-31 之被告陳清志等15人因繼承陳振成而取得
      之地上權登記，權利範圍係公同共有一分之一，設定權利
      範圍係131.7 平方公尺（原證9 號：100 年6 月10日列印
      之41地號、41-5 地 號、41-6地號、41-7地號土地登記簿
      謄本）（附表2 ：41地號、41-5地號、41-6地號、41-7地
      號土地登記之地上權明細表）。
（四）訴外人陳廣東、陳振成二人為兄弟，於日據時期即於原告
      之被繼承人陳世經所有之新北市五股區○○○段坑口小段
      41地號土地上，以土塊建造住屋。訴外人陳世經及陳廣東
      、陳振成三人於38年10月27日，依陳廣東、陳振成土角家
      屋全部面積範圍，於上開41地號土地之部分（面積39. 84
      坪）上設定地上權予陳廣東、陳振成。其後陳廣東、陳振
      成未經土地所有權人陳世經同意，擅自擴建其土造屋，因
      此雙方迭生爭議。
（五）又訴外人陳廣東、陳振成於50年間有意將土屋改建翻新，
      惟當時所有權人陳世經以渠等房屋佔用範圍，已逾越原設
      定地上權之範圍，遂不同意渠等改建，雙方產生爭議。經
      協調後，陳世經同意將訴外人陳廣東、陳振成所有之台式
      角造建築物依其坐落之基地範圍，自原41地號土地分割出
      來，再分割出售予訴外人陳廣東、陳振成二人。故原41地
      號土地於50年2 月11日分割出41-1地號及41-2地號，陳世
      經於50年10 月1日將41-1地號出售予陳振成，陳振成指定
      其子女陳清志、陳吉時、陳吉義、陳吉紅、陳水永為登記
      名義人，於50年10月17日辦妥所有權移轉登記（參原證4
      號）；陳世經另於50年10月1 日將41-2地號出售予陳廣東
      ，陳廣東指定其子女陳芳淑、陳義勝、陳芳連、陳義信為
      登記名義人，於50 年10 月19日辦妥所有權移轉登記（參
      原證5 號）。
（六）訴外人陳廣東、陳振成所有之台式角造建築物所坐落之基
      地，既已自原41地號土地分割出41-1地號及41-2地號，並
      由陳世經於50年10月1 日將該台式角造建築物所坐落之基
      地部分分別出賣予訴外人陳廣東、陳振成，則在辦理41-1
      地號及41-2地號之所有權移轉登記時，原應將系爭地上權
      登記轉載於41-1地號及41-2地號土地上，並將41地號土地
      之地上權登記予以塗銷，惟因當時代書及地政作業疏漏，
      致未將系爭地上權登記轉載於41-1地號及41-2地號土地上
      ，也未將41地號土地上之地上權塗銷。嗣後，41地號土地
      於65年5 月31日再分割出41-5地號、41-6地號、41-7地號
      土地時，上開地上權登記亦隨同轉載於41-5地號、41-6地
      號、41-7地號土地上。
（七）惟查，陳廣東及陳振成於38年10月27日設定系爭地上權當
      時所有之台式角造建築物，係坐落於41-1地號及41-2地號
      土地上，從未坐落於原告所有之系爭4 筆土地上。系爭4
      筆土地上自始僅有一個原告所有之磚造戶外廁所，早期作
      為原告及鄰人出外方便使用，惟目前已未在使用，除此之
      外，系爭4 筆土地上從未有其他任何建物。
（八）陳世經於38年10月27日設定地上權予訴外人陳廣東、陳振
      成之目的，係因當時其等二人在未分割前之41地號土地上
      有台式角造建築物，惟因陳世經已將該台式角造建築物坐
      落之基地（即41-1地號及41-2地號）自41地號土地分割出
      來後出售予訴外人陳廣東、陳振成，雖其等二人非以其自
      身名義辦理所有權移轉登記，而係指定其等子女為登記名
      義人，惟其等二人當初在原41地號土地上設定地上權之目
      的業已達成。
（九）按「地上權未定有期限者，存續期間逾20年或地上權成立
      之目的已不存在時，法院得因當事人之請求，斟酌地上權
      成立之目的、建築物或工作物之種類、性質及利用狀況等
      情形，定其存續期間或終止其地上權」，99年8 月3 日修
      正施行之民法第833 條之1 定有明文，而此項規定依99年
      2 月3 日公布、99年8 月3 日施行之民法物權編施行法第
      13條之1 規定，亦溯及適用於施行前未定有期限之地上權
      。本件系爭地上權未定有期限，自有民法第833 條之1 之
      適用。
（十）系爭地上權並未有存續期間，其存續期間自38年10月27日
      登記迄今業已達一甲子以上，且訴外人陳廣東、陳振成及
      其繼承人從未在系爭4 筆土地上搭蓋任何建築物或其他工
      作物，亦從未支付過地上權租金予原告，原告請求鈞院斟
      酌當初設定地上權之目的業已達成，僅係因疏漏而未將系
      爭4 筆土地之地上權登記塗銷，且系爭4 筆土地上並無被
      告所有之建築物，並參酌系爭4 筆土地之利用狀況等情，
      逕予依民法第833 條之1 之規定終止被告之地上權。
（十一）原告於法院終止系爭地上權後，自得依民法第767 條第
        1 項「所有人對於無權占有或侵奪其所有物者，得請求
        返還  之。對於妨害其所有權者，得請求除去之。有妨
        害其所有權之虞者，得請求防止之。」之規定，請求訴
        外人陳廣東之繼承人（即附表1 編號1-16之被告）辦理
        繼承登記後將系爭地上權塗銷，並請求附表1 編號17-3
        1 之被告塗銷系爭地上權。為此，爰依民法第833 條之
        1 、民法第767 條規定提起本件訴訟。
（十二）聲明：
     1、被告陳芳淑、陳芳連、陳義勝、陳義信、李建興、李建
        億、李秋燕、李宜撰、李清輝、葉李清梅、官李清灡、
        李清彬、李清、李清富、李清福、林麗美應就如附表
        編號1 所示之地上權辦理繼承登記。
     2、如附表所示之地上權應予終止；被告應共同將如附表所
        示之地上權登記予以塗銷。
二、被告方面：
    被告未於言詞辯論期日到場，亦未提出準備書狀作何聲明或
    陳述。
三、首應審酌者為，系爭地上權是否應予終止？
（一）按「地上權未定有期限者，存續期間逾二十年或地上權成
      立之目的已不存在時，法院得因當事人之請求，斟酌地上
      權成立之目的、建築物或工作物之種類、性質及利用狀況
      等情形，定其存續期間或終止其地上權」，99年1 月5 日
      施行之民法第833 條之1 定有明文，另「修正之民法第八
      百三十三條之一規定，於民法物權編中華民國九十九年一
      月五日修正之條文施行前未定有期限之地上權，亦適用之
      」民法物權編施行法第13條之1 亦有明文。
（二）查原告為系爭41地號、41-5地號、41-6地號、41-7地號土
      地之共有人，新北市五股區○○○段坑口小段41地號於民
      國36年7 月1 日總登記為原告之被繼承人陳世經所有，當
      時41地號土地面積為2 分0 厘6 毛0 糸即19公畝98公釐（
      即1998平方公尺）。因訴外人陳廣東、陳振成於41地號土
      地上有一台式角造的住宅39.84 坪（即131.7 平方公尺）
      ，遂於38年10月27日共同在41地號土地上設定地上權），
      權利範圍39.84 坪，即「家屋全部」。被告陳芳淑、陳芳
      連、陳義勝、陳義信、李建興、李建億、李秋燕、李宜撰
      、李清輝、葉李清梅、官李清灡、李清彬、李清、李清
      富、李清福、林麗美16人為訴外人陳廣東之繼承人。被告
      陳清志、陳吉時、陳吉義、陳吉紅、葉陳儉、林陳梅、林
      哲宇、林中仁、林建志、陳免、陳河池、陳和榮、陳秋遠
      、陳淑敏、陳淑鸞16人為訴外人陳振成之繼承人。系爭41
      地號、41 -5 地號、41-6地號、41- 7 地號土地現有訴外
      人陳廣東之地上權登記，及被告陳清志、陳吉時、陳吉義
      、陳吉紅、葉陳儉、林陳梅、林哲宇、林中仁、林建志、
      陳免、陳河池、陳和榮、陳秋遠、陳淑敏、陳淑鸞15人因
      繼承訴外人陳振成而取得之地上權登記，權利範圍係公同
      共有一分之一，設定權利範圍係131. 7平方公尺上之系爭
      地上權登記。業經原告提出41地號土地重造前舊簿、人工
      作業登記簿（見本院卷，原證2 ）、他項權利登記聲請書
      （見本院卷，原證2 、原證3 ）、土地登記謄本（見本院
      卷，原證9 ）、戶籍資料及繼承系統表在卷可稽，並為兩
      造所不爭執，已如前述。
（三）次查，訴外人即原告之被繼承人陳世經將訴外人陳廣東、
      陳振成所有之台式角造建築物依其坐落之基地範圍，自原
      41地號土地分割出來，再分割出售予訴外人陳廣東、陳振
      成二人。故原41地號土地於50年2 月11日分割出41-1地號
      及41-2地號。訴外人陳世經另於50年10月1 日將41-2地號
      出售予陳廣東，陳廣東指定其子女陳芳淑、陳義勝、陳芳
      連、陳義信為登記名義人，於50年10月19日辦妥所有權移
      轉登記等事實，有台北縣土地登記簿在卷足憑（見本院卷
      ，原證5 號）。而前揭現有系爭之地上權登記之41地號、
      41-5地號、41-6地號、41- 7 地號土地上，地上權人並無
      於其上有任何建物或其他工作物，業經本院勘驗屬實，系
      爭地上權未定有期限，被告於土地上既無建物存在，本院
      斟酌本件地上權於38年設定時之土地現況與現行土地利用
      之情形已大不相同，地上權成立之目的已不復存在，揆諸
      前揭說明，本院得因原告之請求，斟酌地上權成立之目的
      、建築物或工作物之種類、性質及利用狀況等情形，終止
      其地上權甚明。
四、次應審酌者為原告請求被告陳芳淑、陳芳連、陳義勝、陳義
    信、李建興、李建億、李秋燕、李宜撰、李清輝、葉李清梅
    、官李清灡、李清彬、李清、李清富、李清福、林麗美辦
    理繼承登記後將系爭地上權塗銷，並請求被告陳清志、陳吉
    時、陳吉義、陳吉紅、葉陳儉、林陳梅、林哲宇、林中仁、
    林建志、陳免、陳河池、陳和榮、陳秋遠、陳淑鸞、陳淑敏
    塗銷系爭地上權，有無理由？
    按所有人對於無權占有或侵奪其所有物者，得請求返還之。
    對於妨害其所有權者，得請求除去之。有妨害其所有權之虞
    者，得請求防止之。」民法第767 條定有明文。本件原告為
    系爭土地所有人並依法終止上開地上權，已如前述。則本件
    系爭地上權登記對原告就系爭土地所有權之圓滿利用，即構
    成妨害。從而，又如附表所示之地上權登記名義人陳廣東已
    於66年9 月5 日死亡，而被告陳芳淑、陳芳連、陳義勝、陳
    義信、李建興、李建億、李秋燕、李宜撰、李清輝、葉李清
    梅、官李清灡、李清彬、李清、李清富、李清福、林麗美
    16人既為陳廣東之繼承人，則原告本於所有權之作用，依民
    法第767 條中段之規定，自得請求被告陳芳淑、陳芳連、陳
    義勝、陳義信、李建興、李建億、李秋燕、李宜撰、李清輝
    、葉李清梅、官李清灡、李清彬、李清、李清富、李清福
    、林麗美16人就系爭41地號土地如附表編號1 所示系爭地上
    權辦理繼承登記。並前項說明，本院認為系爭地上權未定有
    期限，被告於土地上既無建物存在，斟酌本件地上權於38年
    設定時之土地現況與現行土地利用之情形已大不相同，地上
    權成立之目的已不復存在，依民法第833 條之1 規定，如附
    表所示之地上權應予終止，被告應將如附表所示之地上權登
    記予以塗銷，於法自無不合，亦應予准許。
五、綜上所述，爰依民法第833 條之1 、民法第767 條規定請求
    被告陳芳淑、陳芳連、陳義勝、陳義信、李建興、李建億、
    李秋燕、李宜撰、李清輝、葉李清梅、官李清灡、李清彬、
    李清、李清富、李清福、林麗美應就如附表編號1 所示之
    地上權辦理繼承登記，及如附表所示之地上權應予終止，被
    告應將如附表所示之地上權登記予以塗銷，為有理由，應予
    准許。
六、本件事證已臻明確，兩造其餘攻擊、防禦方法及證據，核與
    判決結果不生影響，爰不一一論列，併予敘明。
七、原告之訴為有理由，依民事訴訟法第385 條第1 項前段、第
    78條、第85條第1 項，判決如主文。
中    華    民    國  100     年    9     月    28    日
                  民事第二庭    法  官  張谷輔
以上正本係照原本作成
如對本判決上訴，須於判決送達後20日內向本院提出上訴狀。如
委任律師提起上訴者，應一併繳納上訴審裁判費。
中    華    民    國  100     年    9     月    28    日
                            書記官  尤秋菊
附表：
┌─┬───┬───┬────┬────┬───┬─┬───┬──────┐
│編│地號  │登記地│繼承人  │權利範圍│設定權│登│收件年│登記日期、次│
│號│      │上權  │        │        │利範圍│記│期、字│序          │
│  │      │      │        │        │（平方│原│號    │            │
│  │      │      │        │        │公尺）│因│      │            │
│  │      │      │        │        │      │  │      │            │
│  │      │      │        │        │      │  │      │            │
│  │      │      │        │        │      │  │      │            │
├─┼───┼───┼────┼────┼───┼─┼───┼──────┤
│１│新北市│陳廣東│陳芳淑  │        │      │  │      │            │
│  │五股區│      │陳芳連  │        │      │  │      │            │
│  │觀音坑│      │陳義勝  │        │      │  │      │            │
│  │段坑口│      │陳義信  │        │      │  │      │            │
│  │小段41│      │李建興  │        │      │  │      │            │
│  │、41-5│      │李建億  │        │      │  │      │            │
│  │、41-6│      │李秋燕  │        │      │  │民國38│登記日期不詳│
│  │、41-7│      │李宜撰  │        │      │設│年觀音│登記次序：  │
│  │地號  │      │李清輝  │        │      │定│坑字第│0000-000    │
│  │      │      │葉李清梅│        │      │  │0062  │            │
│  │      │      │官李清灡│        │      │  │號收件│            │
│  │      │      │李清彬  │        │      │  │      │            │
│  │      │      │李清  │        │      │  │      │            │
│  │      │      │李清富  │        │      │  │      │            │
│  │      │      │李清福  │        │      │  │      │            │
│  │      │      │林麗美  │        │      │  │      │            │
├─┼───┼───┼────┤公同共有│131.7 ├─┼───┼──────┤
│２│新北市│陳清志│        │一分之一│      │  │      │登記日期：  │
│  │五股區│陳吉時│        │        │      │  │      │100年1月24日│
│  │觀音坑│陳吉義│        │        │      │  │      │登記次序：  │
│  │段坑口│陳吉紅│        │        │      │  │      │0000-000、00│
│  │小段41│葉陳儉│        │        │      │  │      │01-003、0001│
│  │、41-5│林陳梅│        │        │      │  │民國10│-004、0001-0│
│  │、41-6│林哲宇│        │        │      │繼│0年莊 │05、0000-000│
│  │、41-7│林中仁│        │        │      │承│登字第│、0000-000、│
│  │地號  │林建志│        │        │      │  │0220號│0000-000、00│
│  │      │陳免  │        │        │      │  │      │01-009、0001│
│  │      │陳河池│        │        │      │  │      │-010、0001-0│
│  │      │陳和榮│        │        │      │  │      │11、0000-000│
│  │      │陳秋遠│        │        │      │  │      │、0000-000、│
│  │      │陳淑鸞│        │        │      │  │      │0000-000、00│
│  │      │陳淑敏│        │        │      │  │      │01-015、0001│
│  │      │      │        │        │      │  │      │-016        │
└─┴───┴───┴────┴────┴───┴─┴───┴──────┘